ACORDAO-COMPLETO-2351792

ACÓRDÃO 3580/2019 ATA 17/2019 - SEGUNDA CÂMARA

VISTOS, relatados e discutidos os pedidos de reexame interpostos por Moacir Rodrigues da Silva, Francisco Antonio Ximenes, Francisco Nilton dos Santos e Otávio Alves da Silva contra o Acórdão 1126/2018-TCU-Segunda Câmara, que considerou ilegais seus atos de aposentadoria.
ACORDAM os ministros do Tribunal de Contas da União, reunidos em sessão da 2ª Câmara, ante as razões expostas pela relatora e com fundamento no art. 48 da Lei 8.443/1992, arts. 286 e 260 do Regimento Interno e art. 7º da Resolução TCU 206/2007, em:
9.1. conhecer dos pedidos de reexame e dar-lhes provimento parcial;
9.2. considerar insubsistente o subitem 9.4.2 do Acórdão 1126/2018-TCU-Segunda Câmara;
9.3. considerar prejudicado o exame de mérito da aposentadoria de Otávio Alves da Silva, por perda de objeto, em virtude da ocorrência de seu óbito;
9.4. determinar à Secretaria Especial de Editoração e Publicação do Senado Federal que:
9.4.1. notifique os ex-servidores Abilio Rodrigues Bizerra, Francisco Antonio Ximenes, Francisco Nilton dos Santos e Moacir Rodrigues da Silva para, no prazo máximo de 15 (quinze) dias, manifestarem escolha entre as seguintes opções: retorno à atividade, ficando sujeitos às regras de aposentadoria atualmente vigentes; continuarem aposentados por idade, aos 65 anos, com proventos proporcionais ao tempo de contribuição, excluído o tempo rural, tendo os proventos calculados pela média das remunerações, na forma da Lei 10.887/2004; ou, ainda, realizarem o recolhimento das contribuições relativas ao tempo rural impugnado, de forma indenizada;
9.4.2. encaminhe novos atos à consideração do TCU, por meio do sistema e-Pessoal, caso os interessados permaneçam aposentados;
9.4.3. comunique ao recorrente Francisco Antonio Ximenes e à Auditoria do Senado Federal que a demanda suscitada pelo interessado, acerca da contagem de tempo de trabalho insalubre, será apreciada quando da análise do ato de alteração de aposentadoria 51563/2018, cadastrado no sistema e-Pessoal;
9.5. dar ciência desta deliberação aos recorrentes e à Secretaria Especial de Editoração e Publicação do Senado Federal.

Pedido de reexame contra decisão que considerou irregular a averbação de tempo de atividade rural sem o recolhimento das devidas contribuições previdenciárias.

Segunda Câmara

3. Recorrentes: Francisco Antonio Ximenes (CPF XXX.603.071-XX), Francisco Nilton dos Santos (CPF XXX.248.091-XX), Moacir Rodrigues da Silva (CPF XXX.552.361-XX) e Otavio Alves da Silva (CPF XXX.600.481-XX).
3.1. Interessados:   Abilio Rodrigues Bizerra (CPF XXX.612.651-XX), Francisco Antonio Ximenes (CPF XXX.603.071-XX), Francisco Nilton dos Santos (CPF XXX.248.091-XX), Moacir Rodrigues da Silva (CPF XXX.552.361-XX) e Otavio Alves da Silva (CPF XXX.600.481-XX).

13.1. Ministros presentes: Augusto Nardes (na Presidência), Aroldo Cedraz, Raimundo Carreiro e Ana Arraes (Relatora).
13.2. Ministro-Substituto presente: André Luís de Carvalho.

ANA ARRAES

ministro Augusto Nardes.

Trata-se de pedidos de reexame interpostos por Moacir Rodrigues da Silva, Francisco Antonio Ximenes, Francisco Nilton dos Santos e Otávio Alves da Silva, contra o Acórdão 1126/2018-TCU-Segunda Câmara, que considerou ilegais seus atos de aposentadoria.
2.	Em instrução elaborada na Secretaria de Recursos - Serur, que contou com a anuência de seus dirigentes, o exame das alegações dos recorrentes procedeu-se nos seguintes termos (peças 67-69) :
"1.	Trata-se de Pedidos de Reexame interpostos por Moacir Rodrigues da Silva (R001 - peça 40) , Francisco Antonio Ximenes (R002 - peça 41) , Francisco Nilton dos Santos (R003 - peça 49) , e Otávio Alves da Silva (R004 - peça 56) , todos contra o Acórdão 1126/2018-TCU-Segunda Câmara (peça 34) , que considerou ilegais seus atos de aposentadoria.
1.1.	A deliberação recorrida apresenta o seguinte teor:
9.1. considerar legal e determinar o respectivo registro do ato de aposentadoria de José Duarte;
9.2. considerar ilegais os atos de concessão de aposentadoria de Abilio Rodrigues Bizerra, Francisco Antonio Ximenes, Francisco Nilton dos Santos, Moacir Rodrigues da Silva e Otávio Alves da Silva, em razão da averbação irregular de tempo de atividade rural sem o recolhimento das devidas contribuições previdenciárias, negando-se os respectivos registros; 
9.3. dispensar a devolução dos valores indevidamente recebidos até a data em que a Secretaria Especial de Editoração e Publicação do Senado Federal tiver ciência desta decisão, com base no Enunciado 106 da Súmula da Jurisprudência do TCU; 
9.4. determinar à Secretaria Especial de Editoração e Publicação do Senado Federal que: 
9.4.1. faça cessar, a partir da ciência do presente acórdão, os pagamentos decorrentes dos atos considerados ilegais, sob pena de responsabilidade solidária da autoridade administrativa omissa, comunicando ao TCU, no prazo de quinze dias, as providências adotadas nos termos dos arts. 45 da Lei 8.443/1992, 262, caput, do RI/TCU, 8º, caput, da Resolução TCU 206/2007 e 15, caput, da IN/TCU 55/2007; 
9.4.2. na hipótese de haver a comprovação do recolhimento indenizatório da contribuição previdenciária em questão, emita novos atos, submetendo-os ao TCU no prazo de trinta dias;
9.4.3. informe aos interessados o teor deste Acórdão, encaminhando ao TCU, no prazo de trinta dias, comprovante de ciência, nos termos do art. 4º, § 3º, da Resolução TCU 170/2004, alertando-os de que o efeito suspensivo proveniente de eventual interposição de recurso junto ao TCU não os exime da devolução de valores indevidamente percebidos após a notificação, em caso de não provimento do recurso; 
9.5. enviar cópia deste acórdão à unidade jurisdicionada e aos interessados.
HISTÓRICO
2.	Trata-se de atos de concessão de aposentadoria em que se verificou a irregularidade concernente ao cômputo indevido de tempo de serviço rural sem a comprovação da correspondente contribuição previdenciária.
EXAME DE ADMISSIBILIDADE
3.	Reiteram-se os exames preliminares de admissibilidade (peças 43, 44, 50 e 58) , ratificados às peças 46, 53 e 61, pela Relatora, Ministra Ana Arraes, que entendeu pelo conhecimento dos recursos, nas formas propostas por esta Serur, suspendendo-se os efeitos de itens do Acórdão 1126/2018-TCU-Segunda Câmara em relação aos recorrentes, conforme a seguir:
a) itens 9.2 e 9.4.1 em relação a Francisco Antonio Ximenes;
b) itens 9.2, 9.4.1 e 9.4.2 em relação a Otávio Alves da Silva; e
c) item 9.4.1 em relação a Moacir Rodrigues da Silva e Francisco Nilton dos Santos.
EXAME DE MÉRITO
4.	Delimitação
4.1.	Constitui objeto do presente recurso definir se:
a) houve prejuízos aos recorrentes com a determinação de suspensão dos proventos a cargo do Senado Federal;
b) cabe reconhecer o direito de um dos recorrentes ao cômputo do tempo de insalubridade;
c) houve violação da segurança jurídica e da boa-fé.	
5.	Da suspensão dos proventos
5.1.	Os recorrentes Moacir Rodrigues da Silva e Francisco Nilton dos Santos alegam que o Senado Federal procedeu à suspensão dos seus proventos a partir da data em que teve ciência do acórdão deste TCU, sem que lhes fosse concedido prazo para ciência e manifestação, de forma arbitrária e desumana, considerando o caráter alimentar dos proventos. Tendo em vista o estatuto do idoso, solicitam prioridade e urgência na análise dos Pedidos de Reexame, para que seja concedido ao Senado Federal prazo razoável para sanear as irregularidades das aposentadorias.
5.2.	De forma semelhante, Otávio Alves da Silva argumenta que a suspensão dos proventos, a partir da ciência do acórdão, configurou desrespeito ao disposto no art. 262 do RITCU, que determina que os pagamentos sejam suspensos no prazo de 15 dias do recebimento da comunicação. Isso lhe teria trazido prejuízo, em razão da lacuna na percepção dos rendimentos entre a cessação imediata ilegalmente determinada e os procedimentos para a edição do novo ato.
Análise
5.3.	De plano, não se observa nenhuma irregularidade nos procedimentos adotados pelo Senado Federal para dar cumprimento ao item 9.4.1 do Acórdão 1126/2018-TCU-Segunda Câmara.
5.4.	Conforme consta da própria redação do item acima mencionado, o TCU determinou a suspensão dos proventos dos interessados com base nos arts. 45 da Lei 8.443/1992, 262, caput, do RITCU, 8º, caput, da Resolução-TCU 206/2007 e 15, caput, da IN-TCU 55/2007, abaixo reproduzidos:
LOTCU:
Art. 45. Verificada a ilegalidade de ato ou contrato, o Tribunal, na forma estabelecida no Regimento Interno, assinará prazo para que o responsável adote as providências necessárias ao exato cumprimento da lei, fazendo indicação expressa dos dispositivos a serem observados.
RITCU:
Art. 262. Quando o ato de concessão de aposentadoria, reforma ou pensão for considerado ilegal, o órgão de origem fará cessar o pagamento dos proventos ou benefícios no prazo de quinze dias, contados da ciência da decisão do Tribunal, sob pena de responsabilidade solidária da autoridade administrativa omissa.
Resolução-TCU 206/2007:
Art. 8º Considerado o ato ilegal, o Tribunal fixará prazo de 15 (quinze) dias, contados da ciência, para que o órgão ou entidade de origem adote as medidas saneadoras cabíveis, fazendo cessar todo e qualquer pagamento decorrente do ato impugnado, e comunique ao Tribunal, no mesmo prazo, as providências adotadas, sob pena de solidariedade da autoridade administrativa na obrigação de ressarcimento das quantias pagas após essa data, sem prejuízo das sanções previstas na Lei nº 8.443/92;
IN-TCU 55/2007:
Art. 15 A negativa de registro de atos de admissão ou de concessão obrigará o órgão ou entidade de origem a cessar, no prazo de 15 (quinze) dias, contados da ciência da recusa ou da publicação da decisão do Tribunal no Diário Oficial da União, todo e qualquer pagamento decorrente do ato impugnado, bem como a comunicar ao Tribunal, no mesmo prazo, as providências adotadas, sob pena de solidariedade da autoridade administrativa na obrigação de ressarcimento das quantias pagas após essa data, sem prejuízo das sanções previstas na Lei nº 8.443/92.
5.5.	De acordo com esses normativos, não há previsão para que o órgão de origem promova a abertura de prazo para manifestação dos interessados acerca do acórdão deste Tribunal, para que depois proceda à suspensão dos pagamentos.
5.6.	Há que se destacar ainda que nestes autos, considerando que os atos de aposentadoria tinham dado entrada no Tribunal há mais de cinco anos, foi necessário oportunizar aos interessados o exercício do contraditório e da ampla defesa, nos termos do Acórdão 587/2011-TCU-Plenário. Assim, antes da prolação do acórdão, por meio de oitivas (peças 4 a 9) os servidores foram chamados a se manifestar acerca dos indícios de irregularidade apontados.
5.7.	Por fim, conforme consta das informações repassadas pelo Senado Federal após a apreciação deste Tribunal, os proventos dos recorrentes já foram restabelecidos, não se concretizando os alegados prejuízos, conforme trechos a seguir (peça 63, p. 2; peça 66, p. 2) [destacado]:
Ofício 01/2018 - COAUDGEP/SCISF/SF, de 24/5/2018
Ressaltamos que os servidores Francisco Antonio Ximenes, Francisco Nilton dos Santos e Moacir Rodrigues da Silva tiveram pedido de reexame conhecido no TCU com efeito suspensivo do item 9.4.1. O item recorrido determinava ao Senado Federal que fizesse cessar, a partir da ciência do acórdão, ou seja, 02/04/2018, os pagamentos dos atos considerados ilegais. Dessa forma, os proventos dos servidores mencionados acima foram restabelecidos.
Oficio 03/2018 - COAUDGEP/AUDIT/SF, de 4/7/2018
Para atendimento ao Ofício 2230/2018-TCU/Sefip, que conheceu o pedido de reexame contra o Acórdão 1126/2018-TCU-Segunda Câmara, que julgou ilegal a aposentadoria do servidor OTÁVIO ALVES DA SILVA, mat. 8749, em decorrência do cômputo do tempo rural sem o recolhimento das contribuições, suspendendo-se os efeitos do item 9.4.1, Processo n° 00200.017672/1996-79, comunicamos a Vossa Senhoria que os proventos foram alterados nos seguintes termos:
RESTABELECER os proventos do servidor no período de 02/04/2018 (*) a 25/04/2018 (**) .
* Data da ciência do acórdão pelo Senado Federal, conforme item 9.4.1. 
** Dia anterior à publicação da concessão da aposentadoria do servidor.
5.8.	Por todo o exposto, não assiste razão aos recorrentes, mantendo-se inalteradas as disposições do item 9.4.1 do Acórdão 1126/2018-TCU-Segunda Câmara.
6.	Do tempo de insalubridade
6.1.	Francisco Antonio Ximenes se insurge contra o posicionamento da unidade técnica quanto à impossibilidade de enquadramento do recorrente aos requisitos dispostos no Acórdão 2008/2006-TCU-Plenário para a contagem ponderada de tempo prestado em atividades consideradas insalubres. Para tanto, aduz os seguintes argumentos:
a) por ter exercido suas atividades laborais na Seção de Impressão Offset, entre 1969 a 1990, no cargo Técnico Legislativo/Processo Industrial Gráfico, lhe foi reconhecido o total de sete anos, cinco meses e nove dias como tempo de insalubridade, consoante Laudo 3390/1982 e Boletim Administrativo do Senado Federal 5500 - Seção 1, de 6/6/2014;
b) na forma consignada na Carteira de Trabalho (CTPS) , o recorrente, durante o tempo de exercício em condições insalubres, estava regido sob a Consolidação das Leis do Trabalho (CLT) ;
c) o Senado Federal deferiu, nos termos dos processos 002000.019312/2013-63 e 00200.022215/2013-58, a averbação do tempo de insalubridade do recorrente;
d) ao alegar que o cargo técnico de indústria gráfica não presume risco à saúde do servidor, a unidade técnica incorreu em dois erros: o cargo do recorrente é Técnico Legislativo/Processo Industrial Gráfico; e o risco à saúde não decorreu de mera presunção, mas de laudos periciais, realizados periodicamente, no sítio de lotação do recorrente;
e) o caso concreto está alinhado à jurisprudência do STJ e do STF.
Análise
6.2.	Inicialmente, nota-se que o recorrente não ataca o fundamento para a ilegalidade de seu ato de aposentadoria, qual seja, a irregularidade concernente ao cômputo indevido de tempo de serviço rural sem a comprovação da correspondente contribuição previdenciária. Por outro lado, intenta comprovar que atende aos requisitos estabelecidos no Acórdão 2008/2006-TCU-Plenário para o cômputo do tempo prestado em atividades consideradas insalubres.
6.3.	Essa questão foi enfrentada pela Sefip quando da análise da resposta à oitiva dirigida a Francisco Antonio Ximenes. Para melhor compreensão, transcreve-se trecho da análise da instrução de peça 29:
13. Em sua defesa (peça 12) , o Sr. Francisco Antonio Ximenes alega que, em função da omissão do tempo de serviço prestado em condições insalubres, protocolou, junto ao Senado Federal, a averbação do tempo de serviço público e de contribuição referente ao período anterior a edição da Lei 8.112/1990.
14. No que tange à contagem ponderada de tempo prestado em atividades consideradas de risco, perigosas ou insalubres, o TCU, nos termos do Acórdão 2008/2006-TCU-Plenário, em consonância com o posicionamento adotado pela Suprema Corte, passou a reconhecer essa possibilidade ao servidor que exerceu, como celetista, no serviço público, atividades dessa natureza no período anterior à vigência da Lei 8.112/1990.
15. Para esse fim, este Tribunal tem aceitado a averbação realizada de ofício pelo órgão/entidade de origem quando se trata de cargo cujas atribuições, presume-se, envolvam risco para a higidez física do profissional.
16. No caso em tela, não se encontra presente tal requisito, uma vez que o cargo de técnico de indústria gráfica não presume risco à saúde do servidor. Além disso, não há qualquer menção à contagem de tempo insalubre no ato cadastrado, tampouco existe ato de alteração registrado no Sisac contemplando tal revisão da contagem de tempo de contribuição do interessado. 
17. Com relação ao tempo rural, o interessado alega que realizou pedido junto ao INSS para o recolhimento das contribuições previdenciárias relativas ao período averbado para o fim de reconhecimento da contagem recíproca desse tempo para concessão de aposentadoria voluntária, nos termos do Acórdão 1893/2006-TCU-Plenário. Contudo, não consta dos autos comprovação de recolhimento destas contribuições.
18. Assim, não merecem prosperar os argumentos de defesa apresentados.
6.4.	Observa-se que nesta oportunidade o recorrente traz outras informações que não haviam sido consideradas pela Sefip quando da análise sobre esse ponto da resposta à oitiva. Não obstante, permanece a situação de que não há menção à contagem de tempo insalubre no ato de aposentadoria cadastrado no Sisac (peça 23) , objeto de apreciação nestes autos.
6.5.	Portanto, é necessário que o Senado Federal ultime as providências internas com vistas à averbação do tempo de serviço prestado em condições insalubres, se for o caso, e depois submeta o novo ato ao TCU.
6.6.	A propósito, consta dos autos informação de que o Senado Federal já está agindo desta maneira em relação a Francisco Antonio Ximenes, consoante se depreende do Ofício 01/2018 - COAUDGEP/SCISF/SF, de 24/5/2018 (peça 63, p. 3) [destacado]:
O servidor teve ciência do acórdão em 06/04/2018 (NUP 00100.042858/2018-51) e formalizou sua opção pela concessão de aposentadoria voluntária, com proventos proporcionais a 30/35, com base no artigo 40, inciso III, alínea "c", da Constituição Federal, em sua redação original, na forma assegurada pelo artigo 3° da EC n° 20/1998, no Processo n° 00200.003443/1993-24. A aposentadoria foi concedida por meio da Portaria da Diretoria-Geral n° 741/2018, publicado no Diário Oficial da União de 12/04/2018. 
O tempo insalubre não foi computado para a concessão desta nova aposentadoria, considerando que restava pendente sua regularização. O processo encontra-se tramitando no Serviço de Saúde Ocupacional e Qualidade de Vida no Trabalho - SESOQVT, posteriormente retomará ao SEAPOS para a inclusão do tempo insalubre no mapa de tempo de contribuição, elaboração de título concessório, preenchimento do formulário do e-Pessoal, encaminhamento para análise da Auditoria do Senado Federal e por fim, encaminhado para registro no TCU. 
Salientamos que o interessado interpôs pedido de reexame contra os itens 9.4.1 e 9.2. O item 9.2 considera a aposentadoria ilegal em razão da averbação de tempo rural sem o recolhimento das contribuições previdenciárias. Em que pese o pedido ter sido conhecido pelo TCU, com efeito suspensivo, o servidor já havia feito requerimento para a concessão de nova aposentadoria, concedida no dia 12/04/2018. Assim, entendemos que não cabe a suspensão da nova aposentadoria, considerando que sua publicação foi anterior ao conhecimento do pedido de reexame.
6.7.	Desse modo, não cabe avaliar, nesta oportunidade, e em grau de recurso, se o recorrente tem ou não direito ao cômputo do tempo de insalubridade.
7.	Da violação da segurança jurídica e da boa-fé
7.1.	Otávio Alves da Silva defende no recurso que houve violação da segurança jurídica e da boa-fé com a retroação de entendimento firmado em 2012 para ato de aposentadoria publicado e posteriormente encaminhado ao TCU ainda em 2010, aduzindo que esta Corte de Contas já entendeu em outras oportunidades pela modulação dos efeitos da adoção de novo entendimento sobre matéria relativa a atos sujeitos a registro, citando, como exemplo, o Acórdão 2076/2005-TCU-Plenário.
Análise
7.2.	Quanto ao argumento de ter havido violação ao princípio da segurança jurídica ou da proteção da confiança e da boa-fé, cabe lembrar que a sedimentada jurisprudência da Suprema Corte é no sentido de classificar como ato complexo a concessão de aposentadoria, reforma ou pensão, consoante os seguintes julgados (RMS 3881/SP, MS 19875/DF, RE 195861/ES e MS 23665/DF) .
7.3.	Assim, sendo o ato de aposentadoria e/ou pensão complexo, este somente passa a estar plenamente formado (perfeito) , válido (aferição da legalidade com reflexo de definitividade perante a Administração) e eficaz (plenamente oponível a terceiros, deixando de apresentar executoriedade provisória) quando recebe o registro pela Corte de Contas. Tal entendimento decorre do disposto no inciso III do art. 71 da Constituição Federal, que estabelece que compete ao Tribunal de Contas da União apreciar, para fins de registro, a legalidade dos atos de admissão, assim como a concessão de aposentadoria, reforma ou pensão.
7.4.	Nessa perspectiva, impõe-se reconhecer que referidos atos possuem natureza precária, razão pela qual, até que haja o efetivo julgamento e o consequente registro pela Corte de Contas, não há que se falar em direito adquirido, ato jurídico perfeito ou em proteção da confiança, tendo em vista a ausência de aperfeiçoamento e definitividade do ato.
7.5.	A propósito do tema, colaciona-se entendimento esposado pela Corte Constitucional ao decidir no âmbito do RE-195.861/ES (destacado) :
APOSENTADORIA - ATO ADMINISTRATIVO DO CONSELHO DA MAGISTRATURA - NATUREZA - COISA JULGADA ADMINISTRATIVA - INEXISTÊNCIA. O ato de aposentadoria exsurge complexo, somente se aperfeiçoando com o registro perante a Corte de Contas. Insubsistência da decisão judicial na qual assentada, como óbice ao exame da legalidade, a coisa julgada administrativa. 
7.6.	No caso em apreço, não houve o respectivo registro em razão da constatação de ilegalidade no ato, o que afasta, por si só, a presunção de legitimidade do ato administrativo que lhe concedeu o benefício, não havendo, assim, que se falar em violação da segurança jurídica ou de proteção da confiança. 
7.7.	Sobre a questão, observa-se, ainda, que não se mostra factível o argumento de se convolar em legais atos eivados de vícios, dado o longo lapso temporal transcorrido entre sua edição e a consequente apreciação pelo TCU, porquanto estas situações geram tão-somente a necessidade de instauração do contraditório, consoante Acórdão 5962/2012-TCU-Segunda Câmara, verbis:	
4. Nos termos da jurisprudência do STF, o transcurso de longo lapso temporal entre a edição do ato e sua apreciação por parte do TCU não converte a concessão ilegal em legal, gerando apenas a necessidade de instauração do contraditório e da ampla defesa para a validade do processo, na hipótese de o ato haver ingressado no Tribunal há mais de cinco anos (MS-25.116, MS-25.403, MS-25.343, MS-27.296, entre outros) 
7.8.	No caso concreto, o recorrente teve a oitiva devidamente promovida conforme documentos constantes nos autos às peças 9 e 14.
7.9.	Não se pode perder de vista que este Tribunal, em atenção ao princípio da segurança jurídica e à boa-fé, dispensou a devolução dos valores indevidamente recebidos, nos termos consignados no item 9.3 do acórdão recorrido. 
7.10.	Por fim, cabe destacar que o Acórdão 2076/2005-TCU-Plenário pacificou definitivamente questão relativa à acumulação das parcelas de quintos e opção, não se aplicando, portanto, à ilegalidade verificada nestes autos (cômputo indevido de tempo de serviço rural sem a comprovação da correspondente contribuição previdenciária) .
CONCLUSÃO
8.	Da análise anterior, conclui-se que:
a) não se verificaram prejuízos aos recorrentes com a suspensão dos proventos determinada ao Senado Federal;
b) não cabe, nesta oportunidade, reconhecer o direito ao cômputo do tempo de insalubridade de um dos recorrentes;
c) não houve violação da segurança jurídica e da boa-fé.
8.1.	Com base nessa conclusão, propõe-se o não provimento dos recursos.
PROPOSTA DE ENCAMINHAMENTO
9.	Ante o exposto, submetem-se os autos à consideração superior, propondo-se, com fundamento no art. 48 da Lei 8.443/1992 c/c os artigos 285 e 286, parágrafo único, do RI/TCU:
a) conhecer dos recursos de Moacir Rodrigues da Silva, Francisco Antonio Ximenes, Francisco Nilton dos Santos e Otávio Alves da Silva para, no mérito, negar-lhes provimento; 
b) dar ciência do acórdão que for prolatado aos recorrentes e aos demais interessados, ressaltando-se que o relatório e o voto que o acompanharem podem ser consultados no endereço www.tcu.gov.br/acordaos, no dia seguinte ao de sua oficialização. 
3.	Em seu pronunciamento, a representante do Ministério Público junto ao TCU - MPTCU, discordou parcialmente da Serur. Transcrevo a seguir o inteiro teor da manifestação:
	"Por intermédio do Acórdão n.º 1.126/2018, a 2.ª Câmara da Corte de Contas considerou ilegais os atos de aposentadorias de "Abilio Rodrigues Bizerra, Francisco Antonio Ximenes, Francisco Nilton dos Santos, Moacir Rodrigues da Silva e Otávio Alves da Silva, em razão da averbação irregular de tempo de atividade rural sem o recolhimento das devidas contribuições previdenciárias" (item 9.2 da deliberação - peças n.ºs 34/36) .
2.	Irresignados, os inativos Moacir Rodrigues da Silva (R001 - peça 40) , Francisco Antonio Ximenes (R002 - peça 41) , Francisco Nilton dos Santos (R003 - peça 49) e Otávio Alves da Silva (R004 - peça 56) , interpuseram pedidos de reexame contra a deliberação supracitada.
3.	Ao instruir o feito, a Secretaria de Recursos - Serur - opinou pelo conhecimento das peças recursais para, no mérito, negar-lhes provimento (peças n.ºs 67/69) .
4.	Manifestamos concordância com as ponderações trazidas pela unidade técnica, quando da análise dos recursos interpostos pelos interessados. No entanto, suscitamos que a deliberação recorrida comporta pequeno reparo, o qual poderá ser sanado na atual etapa processual.
5.	As concessões consideradas ilegais pelo acórdão recorrido foram deferidas entre os anos de 1995 e 1997, portanto há mais de vinte anos.
6.	Ao analisarmos o teor do Acórdão n.º 1.126/2018 - 2.ª Câmara - e as situações individuais de cada inativo, vislumbramos que a deliberação guerreada previu apenas a hipótese de recolhimento das contribuições previdenciárias relativas aos tempos laborados em atividade rural, de forma indenizada, como forma de correção das aposentadorias ora impugnadas (item 9.4.2 do acórdão) .
7.	No entanto, identificamos que há outras alternativas a serem ofertadas aos inativos que tiveram seus atos considerados ilegais, como forma de mantê-los aposentados, caso não queiram ou não possam retornar à ativa ou, ainda, optem por não realizar o pagamento das contribuições previdenciárias relativas ao tempo rural impugnado.
8.	Os inativos Abílio Rodrigues Bizerra, Francisco Nilton dos Santos, Moacir Rodrigues da Silva e Otávio Alves da Silva (peças n.ºs 22, 24, 26 e 27) poderiam optar atualmente pela aposentaria por idade, aos 65 anos, com proventos proporcionais ao tempo de contribuição, e excluído o tempo rural ora impugnado, tendo os proventos calculados pela média das remunerações, na forma da Lei n.º 10.887/2004.
9.	Já o inativo Francisco Antonio Ximenes (peça n.º 23) poderia continuar aposentado com a proporcionalidade mínima de 30/35, expurgados os 6 anos, 4 meses e 13 dias contados a título de tempo rural, e considerado o tempo de inatividade, nos termos da Súmula TCU n.º 74, dado que a concessão em questão foi anterior ao advento da Emenda Constitucional n.º 20/1998 e o tempo como aposentado atinge os 30 anos mínimos para garantir ao interessado a aposentadoria proporcional.
10.	Dado que as hipóteses descritas não constaram do acórdão recorrido e que podem ser mais favoráveis aos interessados, compreendemos que a Corte de Contas poderá conhecer dos presentes recursos para, no mérito dar-lhes provimento parcial, de maneira a tornar mais explícitas as opções a serem tomadas pelos inativos ora em questão.
11.	Quanto à possibilidade de contagem ponderada de tempo exercido em condições insalubres na administração federal, sob o regime celetista, questão suscitada pelo recorrente Francisco Antonio Ximenes, colocamo-nos de acordo com o que defende a Serur, no sentido de que tal matéria não foi tratada nas concessões impugnadas pelo Acórdão n.º 1.126/2018 - 2.ª Câmara.
12.	Cabe ressaltar que é possível a referida contagem ponderada, aos servidores atingidos pelo artigo 243 da Lei n.º 8.112/1990, de acordo com o entendimento assentado pelo Tribunal no Acórdão 2008/2006-TCU-Plenário, desde que atendidas as exigências previstas no Acórdão 911/2014-TCU-Plenário, cuja ementa transcrevemos:
"PESSOAL. APOSENTADORIA. TEMPO DE ATIVIDADE INSALUBRE EXERCIDO ANTES DO ADVENTO DA LEI 8.112/1990. NECESSIDADE DE COMPROVAÇÃO DA CONDIÇÃO DE INSALUBRIDADE. SIMPLES PAGAMENTO INDISCRIMINADO DO ADICIONAL DE INSALUBRIDADE NÃO GERA DIREITO À CONTAGEM DO TEMPO DE ATIVIDADE ESPECIAL. CARGO DE NATUREZA EMINENTEMENTE ADMINISTRATIVA. NECESSIDADE DE APRESENTAÇÃO DE CERTIDÃO DO INSS, DA QUAL CONSTE A CONCESSÃO DO TEMPO DE ATIVIDADE INSALUBRE, UMA VEZ QUE SE REFERE A TEMPO PRESTADO JUNTO ÀQUELE REGIME DE PREVIDÊNCIA, O QUAL DEVERÁ COMPENSAR O REGIME PRÓPRIO DE PREVIDÊNCIA DOS SERVIDORES, NA PROPORÇÃO DOS ANOS DE CONTRIBUIÇÃO, NA FORMA DA LEI 9.796/1999. ALTERNATIVAMENTE, A TÍTULO DE RACIONALIDADE ADMINISTRATIVA, O ÓRGÃO PODERÁ ELE PRÓPRIO AVERBAR O TEMPO ESPECIAL, DESDE QUE AMPARADO EM LAUDO EMITIDO PELO MINISTÉRIO DO TRABALHO, OU DE PROFISSIONAL POR ELE CADASTRADO, QUE ATESTE AS CONDIÇÕES NAS QUAIS A ATIVIDADE DO SERVIDOR ERA EXERCIDA. ILEGALIDADE E NEGATIVA DE REGISTRO. DISPENSA DA DEVOLUÇÃO DOS VALORES INDEVIDAMENTE RECEBIDOS. DETERMINAÇÕES".
13.	De qualquer forma, em caso de deferimento de contagem ponderada de tempo insalubre, o Senado Federal deverá submeter novos atos à consideração da Corte de Contas, uma vez que alteração em tempo de contribuição que provoque modificação no cálculo dos proventos configura alteração de concessão, a qual está sujeita a registro.
14.	Em relação ao pedido trazido pelo inativo Francisco Antonio Ximenes e pela Auditoria do Senado Federal à peça n.º 70, amparado pela referida contagem ponderada de tempo de contribuição, sugerimos informá-lo que essa questão será apreciada quando da análise do ato de alteração de aposentadoria n.º 51563/2018, cadastrado no sistema e-Pessoal, o qual aguarda instrução pela Sefip (peça n.º 71) .
15.	Por todo o exposto, com as vênias de estilo por divergir parcialmente do encaminhamento oferecido pela Secretaria de Recursos às peças n.ºs 67/69, esta representante do Ministério Público propõe ao Tribunal que:
15.1. conheça dos pedidos de reexame interpostos por Moacir Rodrigues da Silva (R001 - peça 40) , Francisco Antonio Ximenes (R002 - peça 41) , Francisco Nilton dos Santos (R003 - peça 49) e Otávio Alves da Silva (R004 - peça 56) contra o Acórdão n.º 1.126/2018 - 2.ª Câmara, para, no mérito, dar-lhes provimento parcial;
15.2. altere a redação do item 9.4.2. do Acórdão n.º 1.126/2018 - 2.ª Câmara, para que passe a ter a seguinte redação:
	"9.4.2: convoque os inativos para, no prazo máximo de 15 (quinze) dias, manifestarem escolha entre as seguintes opções, devendo o órgão de pessoal encaminhar novos atos à consideração da Corte de Contas, por meio do sistema e-Pessoal, caso os interessados permaneçam aposentados:
	9.4.2.1. Abilio Rodrigues Bizerra, Francisco Antonio Ximenes, Francisco Nilton dos Santos e Moacir Rodrigues da Silva: retorno à atividade, ficando sujeitos às regras de aposentadoria atualmente vigentes; continuarem aposentados por idade, aos 65 anos, com proventos proporcionais ao tempo de contribuição, e excluído o tempo rural ora impugnado, tendo os proventos calculados pela média das remunerações, na forma da Lei n.º 10.887/2004; ou, ainda, realizarem o recolhimento das contribuições relativas ao tempo rural ora impugnado, de forma indenizada;
	9.4.2.2. Otávio Alves da Silva: continuar aposentado por idade, aos 65 anos, com proventos proporcionais ao tempo de contribuição, e excluído o tempo rural ora impugnado, tendo os proventos calculados pela média das remunerações, na forma da Lei n.º 10.887/2004; ou, ainda, realizar o recolhimento das contribuições relativas ao tempo rural ora impugnado, de forma indenizada";
	15.3. dê conhecimento de deliberação que vier a ser proferida aos recorrentes e à Secretaria Especial de Editoração e Publicação do Senado Federal;
	15.4. comunique ao recorrente Francisco Antonio Ximenes e à Auditoria do Senado Federal que a demanda suscitada pelo interessado, constante do Ofício n.º 10/2018 - COAUDGEP/AUDIT/SF (peça n.º 71) será apreciada quando da análise do ato de alteração de aposentadoria n.º 51563/2018, cadastrado no sistema e-Pessoal e que aguarda instrução pela Sefip."
	É o relatório.

Tiago Cardoso Penna (OAB-MG 83.514) e outros, representando Otávio Alves da Silva; Jose Bezerra Ximenes Filho (OAB/DF 24.418), representando Francisco Antonio Ximenes.

Procuradora-geral Cristina Machado da Costa e Silva.

PESSOAL. APOSENTADORIA. CONTAGEM INDEVIDA DE TEMPO DE SERVIÇO DECORRENTE DE ATIVIDADE RURAL. NÃO COMPROVAÇÃO DE PAGAMENTO DAS CONTRIBUIÇÕES PREVIDENCIÁRIAS. ILEGALIDADE E NEGATIVA DE REGISTRO. PEDIDO DE REEXAME. PRAZO PARA MANIFESTAÇÃO DOS INTERESSADOS ACERCA DAS ALTERNATIVAS POSSÍVEIS PARA EMISSÃO DE NOVO ATO. PROVIMENTO PARCIAL.

APOSENTADORIA (APOS)

Secretaria de Recursos (Serur).

Preenchidos os requisitos de admissibilidade do art. 48 da Lei 8.443/1992, conheço dos pedidos de reexame interpostos por Moacir Rodrigues da Silva, Francisco Antonio Ximenes, Francisco Nilton dos Santos e Otávio Alves da Silva, ex-servidores da Secretaria Especial de Editoração e Publicação do Senado Federal, contra o Acórdão 1126/2018-TCU-Segunda Câmara, que considerou ilegais seus atos de aposentadoria.
A deliberação recorrida considerou irregular a averbação de tempo de atividade rural sem o recolhimento das devidas contribuições previdenciárias.
A Secretaria de Recursos - Serur sintetizou nos seguintes pontos os argumentos dos recorrentes: i) houve prejuízos aos ex-servidores com a determinação de suspensão dos proventos; ii)  cabe reconhecer o direito de um dos recorrentes ao cômputo do tempo de insalubridade; iii) houve violação da segurança jurídica e da boa-fé.
Após exames das alegações, a Serur concluiu por negar provimento aos recursos, pois considerou que não ocorreram prejuízos aos recorrentes com a suspensão dos proventos determinada ao Senado Federal, bem como a medida teve amparo legal; não há menção a direito ao cômputo do tempo de insalubridade no ato submetido ao TCU de Francisco Antonio Ximenes; e não houve violação da segurança jurídica e da boa-fé.
O Ministério Público junto ao TCU divergiu parcialmente do encaminhamento da unidade instrutiva, por entender que caberia informar à Secretaria Especial de Editoração e Publicação do Senado Federal da necessidade de ouvir os interessados acerca das alternativas legais para emissão dos atos de aposentadoria sem as falhas apontadas pelo TCU.
De acordo com o registrado no relatório que compõe esta deliberação, é possível observar que, em relação à fundamentação da análise das alegações apresentadas pelos recorrentes, tanto o Parquet como a Serur convergem quanto ao não provimento. O cerne da diferença das propostas reside na alteração do acórdão, na proposta do MPTCU, quanto a informar sobre outras possibilidades legais de os ex-servidores permanecerem aposentados, por meio da apresentação de novos atos de aposentadoria, emitidos sob novos fundamentos.
De início, destaco minha concordância com os apontamentos da Serur para considerar improcedentes as alegações dos recorrentes, e os adoto como minhas razões de decidir. Adicionalmente, quanto à proposta de decisão, estou de acordo com o MPTCU, uma vez que não invalida o entendimento da Serur, mas tão somente acrescenta importantes considerações que não haviam sido suscitadas pelos recorrentes e motivam a alteração parcial do acórdão enfrentado.
Moacir Rodrigues da Silva e Francisco Nilton dos Santos destacaram a ocorrência de prejuízos resultantes da suspensão dos atos de aposentadoria, prevista no subitem 9.4.1 do acórdão. As perdas advindas da cessação dos pagamentos representam decorrência inafastável da aplicação da lei, conforme estabelecido no art. 45 da Lei 8.443/92, e regulamentação do art. 262 do Regimento Interno do TCU. Se o ato for considerado ilegal não há como prosseguir a continuidade dos pagamentos, salvo durante a vigência do efeito suspensivo concedido aos recursos ou de posterior emissão de novo ato, que seja novamente submetido ao TCU. 
Portanto, enquanto não comprovada a legalidade do ato emitido, é legal e legítima a determinação para que cessem os pagamentos, de modo que tal prejuízo potencial não é razão para alteração do acórdão. 
Em suas alegações, Otávio Alves da Silva argumenta que a cessação imediata dos pagamentos afronta o art. 262 do Regimento Interno do TCU. O referido artigo estabelece o prazo de 15 (quinze) dias para o órgão de origem cessar os pagamentos de atos considerados ilegais. O prazo refere-se ao órgão, não ao interessado. Caso transcorra o prazo e a medida não seja cumprida, o mesmo artigo alerta para a responsabilidade solidária do órgão. Ou seja, os quinze dias previstos no artigo representam o prazo máximo para que o órgão atenda a determinação e não uma concessão ao beneficiário.
Quanto ao cômputo do tempo de serviço de insalubridade de Francisco Antonio Ximenes, há plausibilidade nas alegações apresentadas. Entretanto, no ato de aposentadoria emitido, submetido ao TCU e julgado no acórdão em exame, não constava a contagem desse tempo. Em 9/11/2018, após a elaboração da instrução da unidade técnica, foi encaminhado novo ato (peça 71) , que inclui a contagem de tempo insalubre.  No momento em que lavro este voto, o novo ato aguarda exame na Sefip, e tão logo seja analisado será objeto de apreciação pelo Tribunal.
Em relação à segurança jurídica arguida por Otávio Alves da Silva, como destacado pela unidade instrutiva, os atos sujeitos a registro no TCU possuem natureza precária, de modo que, até o julgamento e o consequente registro por esta Corte, não há que se falar em direito adquirido, em vista da ausência de definitividade do ato.
Registro, ainda, o falecimento de Otávio Alves da Silva, em 31/8/2018. Por essa razão, nos termos do art. 7º, da Resolução TCU 206/2007, o exame do seu ato de aposentadoria poderá ser considerado prejudicado, por perda de objeto.
Passo agora às alterações no acórdão propostas pelo Parquet. 
A eminente procuradora-geral destacou que a deliberação recorrida previu apenas a hipótese de recolhimento das contribuições previdenciárias relativas aos tempos laborados em atividade rural, de forma indenizada, como forma de correção das aposentadorias ora impugnadas, sem considerar outras alternativas, inclusive que podem ser mais favoráveis aos interessados.
Nesse sentido, propôs o acolhimento parcial dos pedidos de reexame para alterar o teor do subitem 9.4.2 do Acórdão 1126/2018-TCU-Segunda Câmara, de modo a determinar à Secretaria Especial de Editoração e Publicação do Senado Federal que franqueie aos interessados a oportunidade de se manifestarem, ante a indicação explícita das opções disponíveis. 
Feitas as escolhas pelos ex-servidores, deverão ser emitidos novos atos de aposentadoria, adotando-se fundamentos que excluam o tempo de atividade rural, com proventos em valores proporcionais ao tempo comprovado de labor.
Avalio a medida proposta como uma alternativa prudente e apta a pacificar a situação dos interessados, na medida em que torna claras as opções legais possíveis.
Diante dessas considerações, salvo em relação ao ato de aposentadoria de Otávio Alves da Silva, acolho a proposta do MPTCU, no sentido de dar provimento parcial a estes pedidos de reexame.
Assim, voto por que o Tribunal adote a minuta de acórdão que ora submeto a este Colegiado.
TCU, Sala das Sessões Ministro Luciano Brandão Alves de Souza, em 28 de maio de 2019.
ANA ARRAES 
Relatora